【裁判字號】    91,保險,96
【裁判日期】    920731
【裁判案由】    給付保險金
【裁判全文】
臺灣臺北地方法院民事判決                          九十一年度保險字第九六號
    原      告  一銀租賃股份有限公司
    法定代理人  甲○○
    訴訟代理人  陳建勳律師
                徐松龍律師
    被      告  新安產物保險股份有限公司
    法定代理人  乙○○
    訴訟代理人  陳超凡律師
右當事人間請求給付保險金事件，本院判決如左：
    主  文                                                                                                                                               N
原告之訴及假執行之聲請均駁回。
訴訟費用由原告負擔。
    事  實
甲、原告方面：
一、聲明：
(一)被告應給付原告新台幣（下同）六百萬元，及自起訴狀繕本送達之翌日起至清償
    日止，按年息百分之十計算之利息。
(二)原告願供擔保，請准宣告假執行。
二、陳述：
    緣訴外人東翰興業股份有限公司（以下簡稱東翰公司）就其所有視聽儀器「全彩
    發光二極體大型顯示幕」模組七十二台（以下簡稱系爭保險標的物），指定原告
    為受益人，向被告投保商業動產流動綜合保險（以下簡稱系爭保險契約），保險
    期間自民國（下同）九十一年三月一日中午十二時起至九十二年三月一日中午十
    二時止，保險金額為每一保險事故二千五百零九萬七千六百一十九元，保險單適
    用區域為台、澎、金、馬。嗣東翰公司於九十一年三月二十七日將系爭保險標的
    物出租予訴外人全美事業有限公司（以下簡稱全美公司）而使用於高雄義守大學
    校區，於承租人全美公司租賃使用期間發生保險標的物倒塌而致生毀損，東翰公
    司隨即依據保險契約通知被告保險事故發生，並會同前往出事地點進行事故現場
    查勘作業，東翰公司委由光磊科技股份有限公司（以下簡稱光磊公司）鑑估系爭
    保險標的物之損害額，於九十一年五月二日完成鑑估而認修復金額為六百萬元。
    按依據保險單承保範圍約定，被告對於出租他人使用期間，保險標的物在本保險
    單所載區域內，且在被保險人之營業處所外，因外來突發事件所致保險標的物之
    毀損或減失，被告應依系爭保險契約之約定負賠償責任。是原告爰依系爭保險契
    約之約定請求被告賠償六百萬元。
三、對被告抗辯之陳述：
(一)被告於九十一年二月二十二日出具「商業動產流動綜合保險報價單」予原告，原
    告從未見過九十一年二月二十六日之報價單。而依九十一年二月二十二日報價單
    內記載：「承保範圍：依照商業動產流動綜合保險基本條款，承保於台澎金馬間
    之內陸運送（含上下卸貨）及出租他人使用期間之臨時停放（以七天為限）。」
    等語，承保範圍為：一、依照商業動產流動綜合保險基本條款第一條所約定，因
    外來突發事件所致保險標的物之毀損或滅失，並未為任何原因力之限制。二、因
    火災、閃電、雷擊、爆炸引起之火災、運輸工具之碰撞、翻覆、出軌、鐵公路及
    橋樑隧道坍塌所致標的物之損失。三、裝卸貨於載運工具及吊運、安裝作業時人
    為不慎之毀損亦在承保之內。關於火災、橋樑坍塌、安裝作業時人為不慎之毀損
    亦在承保之內云云，係例示外來突發之狀況，不得解釋僅限於前揭例示之狀況。
    且依據消費者保護法第十一條第二項，定型化契約條款如有疑義時，應為有利於
    消費者之解釋，認為前揭承保範圍之約定係例示而非列舉之約定。又依據消費者
    保護法第十四條規定，契約之一般條款未經記載於定型化契約中，而依正常情形
    顯非消費者所得預見者，該條款不構成契約之內容。而前揭商業動產流動綜合保
    險基本條款之備註欄約定對於外來突發事件之限制，被告並未向消費者明示其意
    義，顯非消費者依正常情形所得預見，依據消費者保護法第十四條規定，該部份
    不構成契約之內容，被告自不得以此為由拒絕保險給付。
(二)系爭標的物倒塌毀損之時為九十一年三月二十八日晚上至同年月二十九日清晨之
    間，依中央氣象局高雄氣象站逐日逐時氣象資料所示，足証九十一年三月二十八
    日晚上九時起至九十一年三月二十九日上午七時止，系爭保險標的所在之高雄地
    區其瞬間極大風風速值介於一六至三三之間屬輕風狀態，當時瞬間極大風速僅在
    二五上下，依蒲福風級表僅屬輕風，並非強風。是被告以英商麥理倫國際公証有
    限公司（以下簡稱麥理倫公証公司）查勘本件事故係肇因於強風為由而拒絕理賠
    ，自不可採。
(三)系爭保險契約之基本條款及備註之附加條款尚有「倉庫儲存特約條款」、新九一
    一恐怖主義及電腦系統年序轉換等除外不保條款，由上揭除外條款可知系爭保險
    契約基本條款之承保範圍係以特約條款之方式排除，此由倉庫儲存特約條款明定
    ：「茲特約定：本保險單刪除基本條款第一章承保範圍第一條第一款第二、三、
    五、六項」觀之即明，系爭保險契約基本條款之承保範圍苟未以特約排除，則均
    屬被告承保之範圍，是被告辯稱系爭保險契約之承保範圍僅限於備註所載，而不
    包括基本條款所載，自不可採。
(四)又系爭保險標的物已於九十一年七月間送交光磊公司維修，目前已經修復交還東
    翰公司占有使用中，事後經過協商維修費用降為五百萬元，業已支付。且由被告
    傳真函可證東翰公司確有提出理賠申請。若鈞院認為不足為證，則以起訴狀繕本
    之送達代替理賠之申請。
四、證據：提出保險契約、被告公司傳真函、被告九十一年四月二十九日０００九一
    ＬＣＤ００００四號函、維修費用估價單、九十一年二月二十二日報價單、中央
    氣象局逐日逐時氣象資料、蒲福風級表、股份有限公司變更登記表、
    本各一份、支票影本五份為證。
乙、被告方面：
一、聲明：
(一)原告之訴及假執行之聲請均駁回。
(二)如受不利判決，被告願供擔保請准宣告免為假執行。
二、陳述：
(一)於九十一年二月間，訴外人東翰公司向被告表示欲就系爭保險標的物投保系爭保
    險契約，並表示系爭保險標的物先前係由被告與訴外人泰安產物保險股份有限公
    司（下稱泰安公司）共保而由泰安公司出具商業動產流動綜合保險單承保，因該
    保險金額不足，本次希望由被告獨立承保，被告可依照泰安公司之保險單，報價
    出單云云，被告乃於九十一年二月二十六日出具系爭保險契約報價單予東翰公司
    ，經其同意後，成立系爭保險契約，被告並依約出具保險單予東翰公司。
(二)系爭保險契約保險單於承保範圍上深具彈性，除可包括鐵路、公路、航空或內河
    運輸及暫時儲存外，型態上亦可包含巡迴展示、出租使用及委託加工等，其可彌
    補海上運輸保險及火災保險之不足，此險種之承保範圍可因應被保險人之需求而
    為全益式或列舉式。其次系爭保險契約基本條款係財政部七十年間所核准訂定，
    只要投保系爭保險契約，保險公司均須交付該基本條款予被保險人，但保險人與
    被保險人仍可在該基本條款範圍內自行約定承保範圍，於保險標的物出險時以當
    事人約定之承保範圍為依據。舉例而言，汽車保險中有分為車體損失保險甲式及
    乙式，第三人責任險及竊盜損失保險三種類別，不論是各別或同時承保以上三類
    別，保險公司亦均會交付汽車保險共同條款予被保險人，惟只投保第三人責任險
    者，則不能以汽車保險共同條款之承保範圍亦有載明車體損失保險及竊盜損失保
    險，而主張為全險保單。同理，系爭保險契約亦非屬全險保單，原告以該基本條
    款主張本件為全險保單，洵屬無據。
(三)再保險法第二十九條第一項、第六十六條規定：「保險人對於由不可預料或不可
    抗力之事故所致之損害，負賠償責任。但保險契約內有明文限制者，不在此限。
    」、「特約條款，為當事人於保險契約基本條款外，承認履行特種義務之條款。
    」等語。本件被告依照被保險人東翰公司之意思，參照前揭泰安公司保單其他特
    約條款約定內容，於報價單上特別就承保範圍載明：依照商業動產流動綜合保險
    基本條款，承保於台澎金馬之內陸運送（含上下卸貨）及出租他人使用期間之臨
    時存放（以七天為限）。因火災、閃電、雷擊、爆炸引起之火災、運輸工具之碰
    撞、翻覆、出軌、鐵公路及橋樑隧道坍塌所致標的物之損失。裝卸貨於載運工具
    及吊運、安裝作業時之毀損亦承保在內。於被保險人東翰公司亦同意此承保範圍
    之特約條款後，被告方出具本件保險單，並在屬於保險契約一部份之備註欄明載
    該承保範圍，又基於契約自由原則，特約條款排除承保範圍並不限於某單一條款
    記載，本件保單除經雙方同意在備註中載明承保範圍外，另約定倉庫儲存特約條
    款、新九一一恐怖主義除外不保附加條款及電腦系統年序轉換除外不保條款，均
    具備法律效力。故並非符合基本條款之約定系爭保險標的物出租於他人使用期間
    因外來突發事件所致毀損，被告即應負賠償責任，尚須符合特約條款之情形，被
    告始負理賠責任。而依據麥理倫公證公司查勘後認定系爭保險標的物於九十一年
    三月二十八日晚上至二十九日清晨因強風肇致倒塌毀損，並非因火災、閃電、雷
    擊、爆炸引起之火災、運輸工具之碰撞、翻覆、出軌、鐵公路及橋樑隧道坍塌所
    致標的物之損失，不在系爭保險契約承保範圍內，被告自不負賠償責任。
(四)原告辯稱未見過被證二之九十一年二月二十六日報價單，被告係於九十一年二月
    二十二日出具原證五之九十一年二月二十二日之報價單予原告云云。惟查比對九
    十一年二月二十二日及九十一年二月二十六日之報價單，可知九十一年二月二十
    二日之報價單上標的物地址及備註欄均空白，而九十一年二月二十六日之報價單
    則載明標的物地址、承保範圍之特約條款及備註欄，且經比對原告提出之原證一
    保險契約影本內容與九十一年二月二十六日報價單內容完全相符，而與九十一年
    二月二十二日報價單之內容不同，可知原告所提出之九十一年二月二十二日報價
    單並未經雙方意思表示合致。本件係雙方對九十一年二月二十六日報價單內容意
    思表示合致後，雙方合意成立原證一之系爭保險契約。
(五)原告另辯稱本件承保範圍之限制隱藏於備註欄內，並非消費者所得預見，依據消
    費者保護法第十四條規定，該備註欄內之條款應不構成契約之內容云云。惟參照
    前述，被告交付報價單予被保險人時即將相關承保範圍載明，經被保險人同意成
    立保險契約，被保險人自不得諉為不知，況該備註欄雖以「備註」為名，但實則
    系爭保險契約之主要內容均記載於此欄中。又原告成為系爭保險契約之受益人亦
    約定於備註欄中，若系爭保險契約備註欄部分不構成契約之內容，系爭保險契約
    因未約定受益人，依法受益人應為被保險人東翰公司，則原告以受益人身份提起
    本件訴訟，因欠缺契約上之依據，自不可採。
(六)原告提出之中央氣象局高雄氣象站之氣象資料，主張本件事故發生時並無強風，
    公證報告有誤云云，惟查前開氣象資料係根據整個大高雄地區所作出，並非針對
    特定地區觀測之氣象資料，更未分析特殊地理環境、位置間之差異，不得據以認
    定九十一年三月二十八日晚上至二十九日清晨間，義守大學附近並無強風。況初
    步公證報告書中載明公證人員係從現場詢問結果才作出可能事故發生原因為強風
    所致。又原告既認本件事故非緣於強風所致，則依基本條款第二十三條第二款所
    定，被保險人對保險標的物之損失原因須負舉證之責，原告自應舉證證明本件保
    險事故發生原因及該事故屬於系爭保險契約之承保範圍。況依基本條款第五條第
    八款約定：事故發生而無法舉證之損失，保險人不負賠償責任，則原告既謂本件
    非強風所致，則究屬何原因肇致，應由原告盡舉證責任後，被告始負給付保險金
    之責。
(七)退一步言，縱認被告應負賠償責任，惟原告未說明系爭保險標的物之損壞情形、
    須以何種器材修復及須多少修復費用，亦未經鑑定，原告僅以乙紙載明總價六百
    萬元之維修費用估價單，即稱被告應賠償六百萬元云云，應屬無據，且系爭支票
    影本不足以證明做為維修費用之支出憑證。系爭保險標的物於東翰公司出租全美
    公司使用期間，置放於高雄義守大學校區發生倒塌毀損後，九十一年三月二十九
    日被告會同東翰公司及麥理倫公證公司人員前往現場查勘，經現場詢問結果，系
    爭保險標的物翻覆是由於一陣突如其來的強風所致，公證公司先提出初步公證報
    告，須待東翰公司提出完整的損失資料及相關文件，例如原始取得憑證、估修單
    、損失清單、出險現場照片、公司執照、保單後，始能提出完整之公證報告，因
    東翰公司未提出完整資料及文件，致無法完成完整之公證報告以決定是否理賠，
    被告只得於九十一年四月二十九日根據初步公證報告函覆東翰公司認損失之原因
    非在承保範圍內。東翰公司僅通知被告系爭機器業已損壞，要求被告查看，東翰
    公司或原告並未提出任何理賠申請之相關文件，且因東翰公司未提出相關資料及
    文件，以致無法完成完整之公證報告，被告因之無法決定理賠與否，更無從計算
    理賠金額，本件無可歸責於被告之事由，原告自不得依保險法第三十四條規定請
    求年利一分之遲延利息。
三、證據：提出泰安公司保險單、報價單、保險單備註欄、初步公證報告、初步公證
    報告中譯本影本各一份為證。
    理  由
一、本件原告主張：訴外人東翰公司就系爭保險標的物，指定原告為受益人，向被告
    投保系爭保險契約，保險期間自九十一年三月一日中午十二時起至九十二年三月
    一日中午十二時止，保險金額為每一保險事故二千五百零九萬七千六百十九元，
    保險單適用區域為台澎金馬；嗣東翰公司於九十一年三月二十七日將系爭保險標
    的物出租予全美公司使用中，系爭保險標的物在高雄義守大學校區發生倒塌致生
    毀損，東翰公司隨即通知被告保險事故發生並會同進行現場查勘作業，東翰公司
    並委由訴外人光磊公司鑑估系爭保險標的之修復金額為六百萬元，原告遂依系爭
    保險契約之約定請求被告賠償六百萬元等語。
二、被告則以：系爭保險標的物先前係由被告與訴外人泰安公司共保，而由泰安公司
    出具商業動產流動綜合保險單承保，嗣因保險金額不足，訴外人東翰公司乃向被
    告表示依照泰安公司之保險單報價出單由被告獨立承保，而於九十一年二月二十
    六日由被告出具系爭保險契約報價單予東翰公司，經其同意後，成立系爭保險契
    約；而依據訴外人麥理倫公證公司查勘系爭保險事故之發生經過後，認定系爭保
    險標的物係因強風吹襲之故，而於九十一年三月二十八日晚上起至二十九日清晨
    止之期間內倒塌毀損，並非因火災、閃電、雷擊、爆炸引起之火災、運輸工具之
    碰撞、翻覆、出軌、鐵公路及橋樑隧道坍塌所致標的物之損失，故不在系爭保險
    契約承保範圍內；且依基本條款第二十三條第二款約定，被保險人對保險標的物
    之損失原因須負舉證之責，因原告未盡舉證責任，依基本條款第五條第八款約定
    ，被告自不負賠償責任；又東翰公司迄今未提出理賠申請文件及完整損失資料、
    文件，例如原始取得憑證、估修單、損失清單、出險現場照片、公司執照、保單
    等，致被告無法完成完整之公證報告以決定是否理賠，本件非可歸責於被告之事
    由而未給付保險金，則原告自不得依據保險法第三十四條規定請求年利一分之遲
    延利息等語，資為抗辯。
三、經查，訴外人東翰公司就系爭保險標的物，指定原告為受益人，向被告投保系爭
    保險契約，保險期間自九十一年三月一日中午十二時起至九十二年三月一日中午
    十二時止，保險金額為每一保險事故二千五百零九萬七千六百十九元，保險單適
    用區域為台澎金馬。嗣東翰公司於九十一年三月二十七日將系爭保險標的物出租
    予全美公司使用中，於高雄義守大學校區系爭保險標的物發生倒塌致生毀損等情
    ，為兩造所不爭執，並有保險契約影本一件在卷可憑，堪信為真實。
四、原告主張本件系爭保險標的物於出租他人使用期間因外來突發事件致毀損，被告
    應負賠償責任等情，惟為被告所否認，並以前開詞情置辯。是以，本件應審究者
    ，厥為系爭保險標的物之毀損是否在被告承保之保險範圍之內，茲將原告之請求
    是否有理由，分述如下：
(一)查本件兩造最大之爭執點為系爭保險契約備註欄關於「承保範圍」之解釋。而由
    該備註欄之附加條款第一條「倉庫儲存特約條款」內容所載：「本保險單刪除基
    本條款第一章承保範圍第一條第一款第二、三、五、六項。」等語可知，本件系
    爭承保範圍之解釋自應同時參照基本條款第一章「承保範圍」及第二章「特約承
    保事項及不保事項」之規定。
(二)又同時參照系爭保險契約基本條款及備註欄之規定，可知備註欄第二條「承保範
    圍」第一款係補充基本條款第一章「承保範圍」未載明之部分所為之規定，而備
    註欄第二條「承保範圍」第二款、第三款則係為避免解釋基本條款第二章「特約
    承保事項及不保事項」第五條時發生疑義所為之規定，是本件承保範圍自應同時
    包括備註欄所載之下列三款事由：１、依照商業動產流動綜合保險基本條款，承
    保於台澎金馬間之內陸運送（含上下卸貨）及出租他人使用期間之臨時存放（以
    七天為限）。２、因火災、閃電、雷擊、爆炸引起之火災、運輸工具之碰撞、翻
    覆、出軌、鐵公路及橋樑隧道坍塌所致標的物之損失。３、裝卸貨於載運工具及
    吊運、安裝作業時人為不慎之毀損亦承保在內。換言之，被告之承保範圍除包括
    備註欄第二條第二款、第三款所載情形外，凡符合基本條款第一章「承保範圍」
    規定及前揭備柱欄第二條「承保範圍」第一款所載情形，且無基本條款第二章「
    特約承保事項及不保事項」規定及備註欄「附加條款」所列三款除外不保之情形
    外，均為承保範圍。是被告抗辯稱：系爭保險契約承保範圍限於備註欄第二條「
    承保範圍」第二款及第三款之規定所載情形云云，並非可採。
(三)惟按當事人主張有利於己之事實者，就其事實有舉證之責任，民事訴訟法第二百
    七十七條定有明文；而參之基本條款第一章「承保範圍」第一條所載：「本公司
    對保險標的物在本保險單所載區域內，且在被保險人之營業處所外，於下列情況
    因外來突發事件所致保險標的物之毀損或滅失，依照本保險契約之規定，負賠償
    之責任。」等語、第三條所載：「本保險單所承保之毀損滅失，以保險標的物在
    本保險單約定之區域及有效期間內，直接因意外事故所致之損失為限。」等語，
    及第二章「特約承保事項及不保事項」第五條：「本公司對下列各種危險事故所
    致保險標的物之毀損滅失，除經特別載明外，不負賠償責任。．．．」等語及該
    條所列各款不保情形，可知本件原告若主張被告應負保險事故發生後之賠償責任
    ，除應舉證證明系爭事故係發生於本件系爭保險契約第一章「承保範圍」第一條
    、第三條及備註欄第二條各款所載承保範圍內，尚應舉證系爭事故並無基本條款
    第二章「特約承保事項及不保事項」第五條各款及備註欄第三條附加條款所載之
    不保情形，否則被告即無庸負賠償責任。然查，本件原告僅主張系爭保險標的物
    於出租他人使用期間倒塌而致生毀損等語，並未舉證證明究係因何外來突發事件
    所致保險標的物之毀損，以致無法究明造成系爭保險標的物倒塌之原因是否本件
    系爭保險契約所載之不保情況，參之前揭說明，原告就其主張之事實不能證明，
    已難認被告應負賠償之責。
(四)又承保之事故發生，被告理賠之金額將按其保險金額與事故發生時之標的物價值
    ，兩者間的比例做為理算之基礎，若有不足額的情事，被告僅按不足的比例負賠
    償責任等情，詳載於系爭保險單備註欄第四條、第五條及原告不爭執其真正之九
    十一年二月二十二日報價單（原證五）之特約事項內，此亦為本件系爭保險契約
    基本條款第二十三條載明被保險人於知悉發生損失之時，應立即通知被告並提供
    被告所需一切詳細資料，例如系爭保險標的物原始取得憑證、估修單、損失清單
    、出險現場照片、公司執照、保單等，並應對保險標的物之損失負舉證之責，以
    供被告確認理賠事故發生及核算理賠金額之緣由。惟原告於本院審理時始終未提
    出被保險人或原告業已提出上開資料並提出理賠申請之證據，而本件原告提出之
    私文書，即訴外人光磊公司出具予要保人東翰公司而載明系爭保險標的物之維修
    總價為六百萬元之維修費用估價單影本一件及被保險人開立予光磊公司面額一百
    萬元之支票影本五紙，亦經被告否認其真正，參之民事訴訟法第三百五十七條之
    規定及最高法院四十一年度臺上字第九七一號判例意旨，本應由原告就上開私文
    書之真正負舉證之責，惟原告於本院審理時亦未舉證證明上開私文書之真正，是
    上開私文書自無形式及實質之證據力可言。而按「事故發生而無法舉證之損失」
    ，為被告所不保之事由，此參之系爭保險契約第二章「特約承保事項及不保事項
    」第五條第八款即明，原告既未舉證證明系爭保險標的物確有受損及受損之金額
    ，從而原告主張被告依約應負賠償責任，即屬無據。
五、末按民事訴訟如係由原告主張權利者，應先由原告負舉證之責，若原告先不能舉
    證，以證實自己主張之事實為真實，則被告就其抗辯事實即令不能舉證，或其所
    舉證據尚有疵累，亦應駁回原告之請求，最高法院十七年上字第九一七號判例可
    資參照。本件原告既未舉證證明本件保險事故係發生於本件系爭保險契約第一章
    「承保範圍」第一條、第三條及備註欄第二條各款所載承保範圍內，且無基本條
    款第二章「特約承保事項及不保事項」第五條各款及備註欄第三條附加條款所載
    之不保情形，又未舉證證明系爭保險標的物確有受損及受損之金額，亦未舉證證
    明系爭保險契約之被保險人或原告業已依系爭保險契約第二十三條之規定提出相
    關資料及理賠之申請之證據業如前述，是原告依系爭保險契約之約定請求被告給
    付六百萬元，及自起訴狀繕本送達之翌日起至清償日止，按年息百分之十計算之
    利息，核屬無據，應予駁回。又原告所為假執行之聲請，因前揭訴之駁回而失所
    依附，應併予駁回。
六、據上論結，本件原告之訴為無理由，爰依民事訴訟法第七十八條，判決如主文。
中      華      民      國    九十二    年    七    月      三十一      日
                                            民事第六庭  法      官  黃蓓蓓
右為正本係照原本作成
如對本判決上訴，須於判決送達後廿日內向本院提出上訴狀
中      華      民      國    九十二    年    七    月      三十一      日
                                                        法院書記官  柯金珠                                                                                                                                                E


司法院資訊處製作；財團法人民間司法改革基金會備份。
